行　政　法　院　判　決　　　　　　　　　　　　　八十八年度判字第四一八一號
　　原　　　告　花仙子企業股份有限公司
　　代　表　人　甲○○
　　訴訟代理人　乙○○
　　被　　　告　經濟部智慧財產局（原經濟部中央標準局）
右當事人間因新型專利申請事件，原告不服行政院中華民國八十七年九月十六日台八
七訴字第四五一六三號再訴願決定，提起行政訴訟。本院判決如左︰
　　主  文
原告之訴駁回。
　　事  實
緣原告（原名優特實業股份有限公司）於民國八十五年五月二十七日以其「導流裝置
」係除濕盒內設一承載介面，將除濕盒區隔為上下二容置空間，上層裝除濕藥劑，下
層容裝水液，導流裝置設置於承載介面與盒體交界處，使除濕藥劑吸收水分後形成之
溶液可迅速流下，增加上層水分導流至下層之速率，同時提昇除濕藥劑之吸濕效率等
情，向被告申請新型專利。案經被告編為第00000000號審查、再審查，不予
專利，發給八十六年九月二日台專（肆）○二○四四字第一三四三○八號專利再審查
審定書。原告不服，循序提起一再訴願，遞遭決定駁回。遂提起行政訴訟，茲摘兩
造訴辯意旨於次：
原告起訴意旨略謂︰一、引證案係名為「食品包裝容器」之新型專利案，其所揭示底
盤中央隆起之目的不外乎形成包裝納豆或其他食品之容器，而其從底部內面之中心部
經過周緣部至側壁內面上部，設置有多數個溝部則皆係位於容器本體上，而任何一位
熟習該包裝技術者皆知該中央隆起的底盤是一個用來包裝食品的容器，並且既不想也
不會把它當作一個除濕盒來用。是故該技術者絕難輕易地由該引證案之與容器本體不
可分離的底盤及不具導流功能的溝部等技術知識，即能夠完成本案之可與除濕盒體分
離的承載介面及具有導流功能的槽孔。職是之故，依基準第二篇新型專利審查基準第
二章專利要件第四節進步性一、進步性之概念，第2-2-16頁末二行記載「反之，如該
新型非為熟習該項技術者之一般技術知識所能輕易完成時，則具有比既有技術或知識
增進功效、或具有新功效，即屬新型之創作或改良具有進步性」的原則，本案實因具
有導流的新功效而具有其進步性。二、儘管本案之承載介面可與該引證案之底盤同樣
具有中央隆起的構造，以及該承載介面上的複數條槽孔亦類似於該底盤上之溝部，然
依基準「某一技術領域之既有技術、知識被轉用至其它技術領域，如此之轉用，對熟
習該項技術者而言，可產生某一新功效或增進某種功效，或可克服其它技術領域中之
技術問題者，此種轉用視為非能輕易完成」可知：本案除濕盒的技術領域所遭遇困難
是水流速度過於遲緩的問題，然因巧妙轉用該食品包裝容器”底盤隆起、溝部等技術
，故本創作實符合「轉用新型」之要件。三、原決定認本案有專利法第九十八條第一
項第二款情事，並指出：惟本案之除濕盒內設一承載介面將其分隔為二空間，除濕藥
劑置於上層，導流裝置設置於承載介面與盒體交界處之技術特徵，與申請在先並經核
准專利之第00000000號「除濕容器之改良結構」新型專利案（以下稱補充資
料）之除濕盒由一盒體及透氣蓋結合，內置一杯體，杯體之環周面設計數個縱向導流
孔之技術相同，本案不得申請取得新型專利。但原告詳觀該補充資料縱向導流孔與本
案導流裝置兩者，在表面上似乎同樣具有導流效果，然由該補充資料的說明書所明載
之「且該等縱向導流孔531 係同時成形在該等加強肋53內」。吾人復參酌其圖式第三
圖所標示之杯體5 可知：其向內側凸出之加強肋53係位於杯體5內側，而縱向導流孔5
31卻位於杯體5外側。即可明顯地看到實際有導流效果者，乃位於杯體5內加強肋53，
而水流的確沿著加強肋53而往下流動至杯體5底部。正由於杯體5內水流不可能穿透加
強肋53 而到達縱向導流孔531中，故流到盒體4上水流乃確無相涉於杯體5外側縱向導
流孔531 。反觀本案之溶液係可經由該導流裝置而迅速流下實際導流特徵，原處分及
原決定然認定與該補充資料之無法實際導引水流縱向導流孔531 為相同技術，著實令
人不勝噓唏！四、原決定書提出之本案不具「新穎性」的理由為：又訴稱本案之導流
裝置與除濕盒相交界連接，能迅速引導水流不需先行凝聚成水滴，即能沿除濕盒內壁
順利向下流動。補充資料未揭示上述結構，其縱向導流孔成形於杯體之加強肋內，未
與盒體直接接觸，難謂與本案構造相同云云，以本案與補充資料均有盒體與透氣蓋及
承載介面或杯體，為原告所不爭。然原告之不爭兩案均有的盒體與透氣蓋及承載介面
或杯體等四個元件，係因儘管該四元件各別的作用相同，其並無害於本創作「新穎性
」的緣故。茲依申請專利之新型與申請當日之前既有之技術或知識若有差異時，即有
新穎性的原則，謹請鈞院判斷：本案承載介面的結構係為中央隆起之凸板、中央隆起
之杯體或實際導引水流經過的通孔之平板等三者之一，而該補充資料之杯體既不隆起
又無實際導引水流經過的縱向導流孔，則被告何得指稱本案之承載介面的通孔技術及
凸板知識與該補充資料杯體、縱向導流孔技術及平板知識相較，係不具有新穎性者﹖
五、補充資料之縱向導流孔雖設於杯體之環周面，然卻由於實係位於加強肋內、杯體
外的緣故，致使全然不見有任何水流之經過。而本案之導流裝置，不僅是設於承載介
面與除濕盒之交界處，並可使所有的水流都要經過該導流裝置流到盒體。因此依基準
：在新型新穎性判斷之領域中，所謂「相同之新型」，係兩新型之技術內容相同而言
，將不具有導流功能的縱向導流孔技術，視為相同於具有導流功能導流裝置技術，顯
非適法。六、補充資料的申請專利範圍第一項係有明載「一杯體，其橫截面係略小於
上述盒體之之容置開口，在兩對稱側邊分別向內凹設有一夾持凹溝」，吾人可知其杯
體與盒體間係明顯存在有二不連續的空隙。而本案申請專利範圍第一項既無有任何夾
持凹溝的述，亦不見有任何不連續之空隙。故依基準所述；申請專利範圍中「記載
申請專利新型之構成之必要技術內容、特點」之請求項，稱為「獨立項」。獨立項乃
作為專利性之判斷、專利權．．．等劃分之基本單位。可知，兩案既有基本單位上之
不同，實無由補充資料之獨立項來判斷出本專利案獨立項不具有專利新穎性。按補充
資料申請專利範圍第三圖及第五圖雖可見杯體與盒體相鄰，然由第三圖所標示之導流
孔52的位置可知，其杯體5中的水流沿著加強肋53流到杯底後，隨即透過導流孔52 並
凝結成水滴而滴落至盒體4 ；不僅未見有水流到盒體4的內壁上，而且流到盒體4的水
流亦無涉於杯體5外側縱向導流孔531 。反觀本案第四圖中複數條槽孔421，係將承載
介面42上水流全部引導至導流裝置43，接著流到除濕盒41之內壁411而積存於除濕盒4
1內，確實與內壁411有著極密切關係。今在兩案導流形式大相逕庭情況下，原決定竟
能判定其技術完全相同，不禁令人咋舌。七、原告由補充資料第五圖中可見杯體5 與
盒體4仍有二狹長空間存在。而本案在第五圖中導流裝置43與除濕盒41 交界處，即能
明顯地看到兩者係是毫無空隙地緊密相接。原決定未能詳查該補充資料第五圖中所存
在之狹長空間，遂有補充資料導流孔雖設於加強肋內，仍與盒體相緊鄰之言論，實有
失明察秋毫之功。又原決定以本案之目的與效果為該補充資料所可預期，因而認定通
孔與導流孔實無二致，並進而推論本案提高除濕效率之功效自為其所涵蓋。然而如前
所述，補充資料導水方式實係沿著加強肋53流到杯體5底部再透過導流孔52 滴落到盒
體4，實與其縱向導流孔531 無涉。反觀本案通孔43 的確是有水流經過，並能毋須凝
結成水滴即可迅速沿著除濕盒41內壁411 來向下流動。茲依基準所記載「檢索申請當
日之前之既有技術或知識，作為引證資料，以研判新型技術手段之選擇與結合，如其
選擇與結合非為熟悉該項技術者所能輕易完成者，即具有進步性」。原決定能由不具
導流功能之縱向導流孔531 技術直接推導而預期至具有導流功能之通孔43技術，則其
對創作技術之功效的想像力何其豐富，竟能輕易地超過選擇與結合之所能完成的範圍
，顯屬違誤，請予撤銷等語。
被告答辯意旨略謂：本案「導流裝置」係於除濕盒內包括一承載介面，用以將除濕盒
區隔為上下二容置空間，上面盛裝除濕劑，下層為水液容裝空間，該導流裝置設置在
承載介面與盒體交界處，可使除濕劑吸收水份後形成之溶液經該導流裝置流下。原告
指稱本案相較引證案（日本公開實用新案公報平三－七八七八二號）因具導流功效而
具進步性，又指稱本案符合「轉用新型」之要件。惟本案再審查審定書中已指出，引
證案底盤中央隆起，並自中心部至周緣部所設複數溝部之結構設置目的（導流至周緣
部凸陷處）及其所達到之功效，均與本案之設計相同，不因使用範疇而有所差異，其
對熟習該項技術者而言，該等導流之構成可易於轉用完成，故本案難謂符合進步性。
至原告另稱本案之導流裝置與除濕盒緊密相接，而補充資料之杯體與盒體有狹長空間
存在云云，因該補充資料不屬再審查審定書之內容，其訴非有理由，請予駁回等語。
　　理　由
按專利法第九十八條第二項規定，新型係運用申請前既有之技術或知識，而為熟習該
項技術者所能輕易完成且未能增進功效時，雖無同條第一項所列情事，仍不得申請取
得新型專利。非謂物品之空間形態一有不同，即得稱為新型而申請取得專利。本件被
告以本案利用分隔板中央高於周圍之承載介面及其上傾斜設置之複數條槽孔、與盒體
交界邊緣之通孔相互配合，使液體因作用力及承載介面結構設計得以迅速導流至下層
空間之導流方式，與日本平三－七八七八二號專利案（即與引證案）所揭示之底盤中
央隆起、溝部等設置目的及功效相同。本案將水液導流至承載介面及除濕盒交界位置
，再由通孔下引至下層之設計，為熟習該項技術者得運用既有技術而易於思及完成，
功效未超越該結構可預期範圍，不具進步性，乃依專利法第九十八條第二項規定，不
予專利。原告不服，循序提起行政爭訟，主張引證案特徵在於容器本體之底部內面中
心部經過周緣部至側壁內面上部，形成多個溝槽部，本案申請專利範圍第一項請求之
技術特徵在於導流部裝置設於承載介面與除濕盒交界處，引證案未揭示本案之特徵，
且本案導流裝置使吸濕效率增加，具增進功效。被告未質疑本案申請專利獨立項之內
容，卻質疑附屬項之分隔板中央高於周圍之承載介面及其上傾斜設置之複數條槽孔、
與盒體交界邊緣之通孔相互配合之專利性，實有不當云云，但查引證案之技術特徵係
於容器底部中心部經過周緣部至側壁內面上部形成複數溝槽部，整體空間形態、目的
及效果與本案不同，被告援引該案認本案不具進步性，固難謂妥適。惟本案之除濕盒
內設一承載介面將其分隔為二空間，除濕藥劑置於上層，導流裝置設置於承載介面與
盒體交界處之技術特徵，與申請在先並經核准專利之第00000000號「除濕容
器之改良結構」新型專利案（即補充資料）之除濕盒由一盒體及透氣蓋結合，內置一
杯體，杯體之環周面設計數個縱向導流孔之技術相同，本案不得申請取得新型專利，
原告雖又訴稱本案之導流裝置與除濕盒相交界連接，能迅速引導水流不需先行凝聚成
水滴，即能沿除濕盒內壁順利向下流動。補充資料未揭示上述結構，其縱向導流孔成
形於杯體之加強肋內，未與盒體直接接觸，杯體與盒體間有空隙存在，須先行凝聚水
滴，方能滴落盒體，難謂與本案構造相同云云，然查本案與補充資料均有盒體與透氣
蓋及承載介面或杯體，為原告所不爭。補充資料申請專利範圍第四項載明其杯體之環
周面進一步設有縱向導流孔，第一項記載之杯體於二對稱側邊分別向內設一夾持凹溝
，即為原告所謂之杯體與盒體間之空隙，而依補充資料申請專利範圍第三圖及第五圖
可知杯體與盒體相鄰，本案導流裝置設置於承載介面與除濕盒交界處與補充資料縱向
導流孔設於杯體與盒體相鄰處之技術完全相同。補充資料流孔雖設於加強肋內，仍與
盒體相緊鄰。再者，本案之通孔與補充資料導流孔之技術實無二致，其目的與效果可
預期，本案所欲達到提高除濕效率之功效，自為補充資料所含蓋，要難以補充資料一
創作說明未特別強調該項功效，執論本案技術與補充資料不同，此有財團法人工業技
術研究院能源與資源研究所八十七年五月十二日（八七）工研能企字第○六六七號函
暨再訴願審查意見書存卷足資佐證。末查，本案「導流裝置」係於除濕盒內包括一承
載介面，用以將除濕盒區隔為上下二容置空間，上面盛裝除濕劑，下層為水液容裝空
間，該導流裝置在承載介面與盒體交界處，可使除濕劑吸收水份後形成之溶液經該導
流裝置流下。原告指稱本案相較引證案因具導流功效而具進步性，又指稱本案符合「
轉用新型」之要件，惟引證案底盤中央隆起，並自中心部至周緣部所設複數溝部之結
構設置目的及其所達到之功效，均與本案之設計相同，不因使用範疇而有所差異，其
對熟習該項技術者而言，該等導流之構成可易於轉用完成，難謂符合進步性。從而，
被告所為不予專利之審定，並無違誤，一再訴願決定，遞予維持，亦無不合。原告起
訴論旨，難謂為有理由，應予駁回。
據上論結，本件原告之訴為無理由，爰依行政訴訟法第二十六條後段，判決如主文。
中    華    民    國     八十八      年     十二     月      十七       日
                    行 政 法 院 第 六 庭
                                審 判 長 評  事      鍾  曜  唐
                                         評  事      徐  樹  海
                                         評  事      高  啟  燦
                                         評  事      林  家  惠
                                         評  事      劉  鑫  楨
右  正  本  證  明  與  原  本  無  異
                                         法院書記官  陳  盛  信
中    華    民    國     八十八      年     十二     月     二十一      日
